【裁判字號】    91,家上,332
【裁判日期】    920422
【裁判案由】    履行同居
【裁判全文】
臺灣高等法院民事判決                            九十一年度家上字第三三二號
    上  訴  人  乙○○
    訴訟代理人  黃金源律師
    被 上訴 人  甲○○
右當事人間請求履行同居事件，上訴人對於中華民國九十一年八月二十九日臺灣新竹
地方法院九十一年度婚字第二０九號第一審判決提起上訴，本院判決如左：
    主      文
上訴駁回。
第二審訴訟費用由上訴人負擔。
    事      實
甲、上訴人方面：
一、聲明：
  (一)原判決廢棄。
  (二)被上訴人在第一審之本訴駁回。
  (三)請准上訴人與被上訴人離婚。
  (四)上訴人與被上訴人所生長男彭玟皓權利義務之行使或負擔，由上訴人任之。
  (五)被上訴人應自與上訴人婚姻關係消滅之日起，至彭玟皓成年之前一日止，按月給
    付上訴人有關彭玟皓之扶養費新台幣一萬五千元。
二、陳述：除與原判決記載相同者，茲引用之外，補稱：
  (一)雖上訴人之
    非民法所定夫妻履行同居義務之唯一處所。而上訴人與被上訴人於民國八十九年
    一月十日結婚前，即曾共同協議上訴人於婚後亦可居住於同鎮○○路○段一○八
    巷三九號，且上訴人自八十九年四月起居住於該處時，被上訴人平均一星期有三
    或四次前來共同居住，此為上訴人父母知悉甚詳，上訴人實無違背夫妻同居之義
    務。
  (二)被上訴人母親經常於上訴人於廚房煮飯燒菜至用餐時，持續指責上訴人，並為其
    向鄰居索取竹筍之事責罵上訴人二小時以上，另於上訴人因懷孕身體不適打電話
    要求被上訴人前來搭載時予以阻撓，均已對上訴人造成精神上之虐待，致不堪共
    同生活，已構成民法第一千零五十二條第一項第四款之離婚事由。
  (三)被上訴人對金錢吝嗇，直至長男彭玟皓出生後始願給付上訴人生活費，而其完全
    知悉上訴人遭受婆婆精神上虐待，卻未能化解，僅要求上訴人予以忍耐，復為達
    請求履行同居之目的，故意掩飾婚前協議之事，二造間實有婚姻難以維持之重大
    事由，爰追加依民法第一千零五十二條第二項之規定，請求判決離婚。
  (四)上訴人與被上訴人所生長男彭玟皓自出生後，即於上訴人娘家成長，由上訴人與
    母親黃詹秀齡共同照顧，而上訴人現為竹東農會正式雇員，收入穩定，並為彭玟
    皓投保壽險及醫療險，且上訴人娘家與被上訴人住家環境相較，前者較適於小孩
    之成長，故彭玟皓權利義務之行使或負擔應由上訴人任之。又審酌目前社會一般
    生活水準、物價及二造之每月工作收入，為彭玟皓之最佳利益，被上訴人應按月
    分擔扶養費一萬五千元。
三、證據：除援用第一審所提證據外，補提彭玟皓富邦平準終身壽險影本為證，並聲
    請訊問證人黃木廷、黃詹秀齡。
乙、被上訴人方面：
一、聲明：上訴駁回。
二、陳述：除與原判決記載相同者，茲引用之外，補稱：
  (一)被上訴人不曾與上訴人於婚前共同協議住所，而被上訴人前往新竹縣竹東鎮○○
    路○段一○八巷三九號，係上訴人因婆媳問題離家，乃前去探視，並提供精神慰
    藉及物質支援，故仍應以二人共同登記之
  (二)上訴人於竹東農會工作，應共同分擔家庭生活費用，而被上訴人曾與上訴人協議
    ，由被上訴人負擔每月保姆費一萬三千元，並非五千元而已。
  (三)上訴人母親年近六旬，而被上訴人三嫂林惠珠為被上訴人鄰居，乃家庭主婦，所
    生子女已大，年僅三十九歲，其願代為照顧長男彭玟皓，且被上訴人品行良好，
    工作穩定，具經濟能力，並為彭玟皓投保壽險及醫療險，將來願讓其有多角化之
    學習機會，反觀上訴人所為，將造成彭玟皓人格偏差，故彭玟皓權利義務之行使
    或負擔應由被上訴人任之。
三、證據：除援用第一審所提證據外，補提被上訴人之薪資證明、房屋稅繳款書、九
    十一年度汽車牌照稅、彭玟皓之國泰人壽保險單等影本為證。
    理      由
一、本件被上訴人起訴請求上訴人履行同居義務，上訴人則提起離婚之反訴，則被上
    訴人請求是否成立，應以上訴人之請求是否有理由為前提，爰先就上訴人反訴部
    分判斷。又上訴人於原審依據民法第一千零五十三條第一項第四款規定，請求與
    被上訴人離婚，於本院審理時，追加依同條第二項之規定請求與被上訴人離婚，
    核與民事訴訟法第五百七十二條第一項規定相符，均先敘明。
二、首就上訴人請求離婚部分言，上訴人起訴主張兩造結婚後，被上訴人之父母即對
    伊十分不友善，例如，被上訴人母親會限制伊開冰箱，因為怕冰箱中之冷氣外洩
    ，經常在上訴人於廚房煮飯燒菜至用餐時，持續指責上訴人，每每因類次事件，
    被上訴人母親會一直叨唸，甚至連上訴人懷孕，被上訴人母親仍然不作罷，並曾
    因為其向鄰居索取竹筍，又說不出口，推由上訴人決定，但上訴人不了解其意而
    表示不想要乙事，責罵上訴人二小時以上。另於上訴人因懷孕身體不適，打電話
    要求被上訴人前來搭載時予以阻撓，均已對上訴人造成精神上之虐待，致不堪共
    同生活，構成民法第一千零五十二條第一項第四款之離婚事由。雖然被上訴人知
    悉此事，既不願意也不敢化解、溝通，且對金錢吝嗇，不支付生活費予上訴人，
    又為達請求履行同居目的，竟掩飾兩造婚前有關履行同居地之協議，是兩造間已
    無互信可言，爰依民法第一千零五十二條第一項第四款、同條第二項之規定請求
    判令兩造離婚等語。被上訴人則以，其母生性節儉，遇有鄰居好意贈送竹筍，心
    想理應接受，因其行動不便，廚房料理均由上訴人負責，但上訴人不愛吃竹筍，
    乃回絕鄰居，且上訴人本身不吃豬肉，因此，在料理上婆媳常有摩擦。然此均為
    生活細節，應互相溝通化解歧見。至於上訴人所指被上訴人之母經常指責或羞辱
    ，上訴人並未提出任何證據，不足採信。又上訴人在農會工作，對於家庭生活費
    理應共同分擔，且被上訴人已依兩造協議，每月給付上訴人保姆費一萬五千元等
    語，資為抗辯。
三、按夫妻之一方對於他方之直系尊親屬為虐待，或受他方之直系尊親屬之虐待，致
    不堪為共同生活者，得訴請離婚，民法第一千零五十二條第一項第四款固定有明
    文。惟所受虐待，係予以精神上或身體上不可忍受之痛苦，已達於不堪繼續為共
    同生活之程度，始屬相當。若僅生活觀念或習慣偶有不合，即難謂虐待。經查本
    件上訴人並未提出任何證據證明被上訴人之直系尊親屬有對伊為虐待之情事，縱
    使上訴人所述上開事實為真，亦屬生活觀念或習慣上有所不合而已，難認被上訴
    人之直系尊親屬有何虐待可言，是上訴人依上開規定請求與被上訴人離婚，即非
    有理。又上訴人如何與被上訴人尊親屬間，生活習慣及觀念協調、相處氣分和諧
    融洽，除被上訴人之協助外，主賴上訴人之努力，不可將溝通不良之原因，歸責
    於被上訴人。再者，上訴人既有固定之職業及收入，則被上訴人是否給付其生活
    費，均無涉於婚姻之維持。至於被上訴人固於九十一年十一月三日之答辯狀中，
    表示願與上訴人離婚之意（本院卷，三七頁）。然其係因上訴人堅持要離婚之故
    ，其本意仍希維持兩造婚姻，亦據其於上開答辯狀中表明維持原判決之意見，且
    於本院言詞辯論時，重申此意（本院卷，八四頁）。故難以被上訴人上開答辯狀
    所載願離婚，即認兩造婚姻已難維持。此外上訴人並不能舉出任何證據，足以證
    明兩造間有難以維持婚姻之重大事由存在，是其依據同條第二項請求與被上訴人
    離婚，亦非有據。故上訴人請求與被上訴人離婚，為無理由，應予駁回。
四、上訴人請求離婚之訴既應無理由，依民事訴訟法第五百七十二條之一第一項規定
    ，本院自不必就上訴人附帶請求定兩造所生男彭玟皓扶養權利義務行使或負擔，
    以及給付彭玟皓扶養費之部分為裁判。
五、再就被上訴人請求上訴人履行同居義務言，被上訴人主張兩造於民國八十九年一
    月十日結婚，夫妻感情初尚融洽，惟自同年四月間起，上訴人忽反常態，在外居
    住，拒與被上訴人履行同居生活，顯然違背同居義務之事實，業據提出
    一件為證。上訴人則以兩造於婚前即協議以被上訴人住所及上訴人之娘家為同居
    處所，因此，不能以上訴人回娘家即認為違反同居義務，資為抗辯。按夫妻互負
    同居之義務。但有不能同居之正當理由者，不在此限。民法第一千零零一條定有
    明文。本件上訴人雖於本院審理時，抗辯稱兩造於婚前即協議以被上訴人之住所
    即新竹縣竹東鎮○○路○段七四號與上訴人之娘家即新竹縣竹東鎮○○路○段一
    ０八巷三十九號二地均為同居地點，然為被上訴人所否認。查本件兩造既設定共
    同住所於上開被上訴人住所地，並於八十九年一月結婚後即於該處同居，其後因
    婆媳不合問題日趨嚴重，上訴人因而回娘家，被上訴人亦同意其回娘家休息，於
    此期間，上訴人亦提議兩造搬出被上訴人住所到外居住之事實，為上訴人於原審
    所提出之反訴狀內所自承。依常情言，上訴人之娘家為最適合上訴人居住之處，
    苟兩造確有協議於上訴人之娘家同居，上訴人豈有必要再提議於外居住？又上訴
    人於原審審理時，始終辯稱其係因被上訴人父母羞辱才離家，從未提出兩造曾合
    意以上訴人娘家為同居地之問題，故其於本院審理時，始提出兩造同意亦以上訴
    人之娘家為同居地，並不可採。按同居地與住所並不相同（司法院大法官釋字第
    四二五號解釋參照），同居為夫妻互負之義務，而非一方應與他方同居之單方義
    務，故就同居地之擇定，夫妻得以協議定之，即使於擇定同居地後，因各種原因
    致無法繼續於原地履行其義務，而有變更新同居地必要時，亦得再為協議，並於
    無法達成協議時，聲請法院定之。然於夫妻未為新協議或法院未決定前，除有不
    能同居之正當理由外，仍應於原地履行同居之義務。本件兩造同居地究應何在，
    固非被上訴人一方所能單獨決定，亦非於結婚前或結婚時協議後即不可變更，然
    於新的同居地未協議或決定前，上訴人即率爾離開上址，拒與被上訴人同居，顯
    已違背法律所定義務。至於上訴人與被上訴人之父母固有前述生活觀念、習慣不
    合之情形，但此僅為兩造是否應另協議同居地，或聲請法院定其同居地之問題，
    究非得拒絕與被上訴人同居之正當理由，故上訴人所為抗辯，並非可採，被上訴
    人請求上訴人履行同居義務，為有理由，應予准許。
六、至於上訴人固聲請訊問證人即上訴人之父母黃木廷及黃詹秀齡，以證明被上訴人
    自八十九年四月起，每星期平均在上訴人娘家居住三至四日，然此一事實為被上
    訴人所不爭，且此一事實縱為真，亦不能證明兩造有協議於該處履行同居義務之
    意思，故無訊問必要。又被上訴人固於九十一年十一月三日之答辯狀中，聲明兩
    造所生之長男彭玟皓權利義務之行使及負擔由被上訴人任之（本院卷，三一頁）
    ，然此乃就上訴人所提出離婚附帶請求之答辯，並非附帶請求，本院尚無裁判必
    要，均併予敘明。
七、綜上所述，被上訴人主張為可採，上訴人所辯均無可取。從而，被上訴人請求與
    被上訴人離婚，為無理由，應予駁回。被上訴人依據民法第一千零一條規定，請
    求上訴人履行同居義務，則有理由，應予准許。是原審判決駁回上訴人應履行同
    求予廢棄改判，為無理由，應予駁回。
八、據上論結，本件上訴為無理由，依民事訴訟法第四百四十九條第一項、第七十八
    條，判決如主文。
中      華      民      國    九十二    年      四      月    二十二    日
                                民事第十七庭
                                    審判長法  官  鄭  雅  萍
                                          法  官  吳  謀  焰
                                          法  官  呂  太  郎
右正本係照原本作成。
如不服本判決，應於收受送達後二十日內向本院提出上訴書狀，其未表明上訴理由者
，應於提出上訴後二十日內向本院補提理由書狀（均須按他造當事人之人數附繕本）
上訴時應提出委任律師或具有律師資格之人之委任狀；委任有律師資格者，另應附具
律師資格證書及釋明委任人與受任人有民事訴訟法第四百六十六條之一第一項但書或
第二項（詳附註）所定關係之釋明文書影本。
中      華      民      國    九十二    年      四      月    二十三    日
                                          書記官  明  祖  星
附註：
民事訴訟法第四百六十六條之一（第一項、第二項）：
對於第二審判決上訴，上訴人應委任律師為訴訟代理人。但上訴人或其他法定代理人
具有律師資格者，不在此限。
上訴人之配偶、三親等內之血親、二親等內之姻親，或上訴人為法人、中央或地方機
關時，其所屬專任人員具有律師資格並經法院認為適當者，亦得為第三審訴訟代理人
。


司法院資訊處製作；財團法人民間司法改革基金會備份。
